臺灣板橋地方法院民事判決　　　　　　　 96年度訴字第354號
原　　　告　萬泰商業銀行股份有限公司
法定代理人　乙○○
訴訟代理人　戊○○
被　　　告　丙○○
　　　　　　己○○
上二人共同
訴訟代理人　陳雅珍律師
上列當事人間撤銷無償贈與行為事件，經本院於民國96年4 月24
日言詞辯論終結，判決如下：
    主  文
被告間就如附表所示之不動產於民國九十五年五月十二日所為贈
與之債權行為及物權行為均應予撤銷。
被告丙○○應將附表所示之不動產於民國九十五年五月二十六日
以夫妻贈與為原因所為之所有權移轉登記予以塗銷，回復登記為
己○○所有。
訴訟費用由被告連帶負擔。
 ?事實及理由
壹、程序方面：按不變更訴訟標的，而補充或更正事實上或法律
    上之陳述者，非為訴之變更或追加，民事訴訟法第256 條定
    有明文。本件原告起訴時訴之聲明第1 項為「被告被告丙○○、己○○間就附表一所示之不動產所為之無償贈與行為，
    及登記原因為夫妻贈與之不動產移轉登記物權行為均應予撤
    銷。」嗣原告於95年12月22日提出民事補正狀更正前項聲明
    為「被告丙○○、己○○間就座落：台北縣板橋市○○段21
    77地號，土地面積111 平方公尺，持分4 分之1 ；及座落前
    述土地之建物，建號1576號，門牌：台北縣板橋市○○路○
    段188 巷7 弄22之1 號2 樓，權利範圍全部之土地、建物所
    為無償贈與之債權行為，及登記原因為贈與所為不動產移轉
    登記之物權行為均應予撤銷。」核屬更正事實上或法律上陳
    述，尚非訴之變更或追加，先予敘明。
貳、實體方面：
一、原告主張：
(一)、緣訴外人悅嘉實業有限公司（下稱悅嘉公司）於民國93年12
    月16日邀同被告等為連帶保證人向原告借款新台幣（下同）
    100 萬元，此有借據及授信約定書為證。然被告己○○竟於
    訴外人公司債務發生之際，迅於95年5 月12日（起訴狀誤載
    為25日）以夫妻贈與為原因移轉登記予其配偶即被告丙○○
    。按民法第244 條第1 項明文，無償行為，不問債務人知其
    損害債權人權利與否，債權人均得行使撤銷權，債權人之債
    權因債務人之行為，致有履行不能或因難之情形者，即應認
    為損害於債權人之權利。被告己○○明知其財產應為一切債
    務之總擔保，卻於訴外人悅嘉公司發生債信不良之際，迅將
    其名下之不動產以贈與為原因，移轉過戶予被告丙○○名下
    ，意圖使原告無法行使權利，其積極減少財產之脫產行為顯
    已損害原告之債權。
(二)、被告於答辯狀中稱為預先遺產分配而將本案系爭不動產以夫
    妻贈與方式移轉予另一被告丙○○，然依物權登記之公示、
    公信原則，移轉原因既登記為「贈與」原告即得聲請法院就
    其所為之無償行為撤銷之。又被告己○○主張移轉贈與前開
    不動產時未負擔任何債務，並否認擔任訴外人悅嘉公司之連
    帶保證人，惟原告前已向台北地方法院訴請訴外人悅嘉公司
    與被告己○○負連帶清償之責，訴外人悅嘉公司與被告己○○對於原告主張之事實，已於相當時期受合法之通知，而於
    言詞辯論期日不到場亦未提出準備書狀爭執，該案經一審判
    決後於95年12月22日確定，訴外人悅嘉公司、丁○○（被告
    己○○、丙○○之長子）、甲○○（被告己○○、丙○○之
    長媳）及被告己○○應連帶給付原告500,262 元及所欠之利
    息、違約金，而被告所陳未曾見原告所提書證及不知其擔任
    悅嘉公司之連帶保證人等情事自屬無據，亦不符常理。
(三)、訴外人悅嘉公司於93年12月16日邀同被告己○○等為連帶保
    證人向原告借款100 萬元，原告並於93年12月22日交付上開
    款項予訴外人悅嘉公司，而被告所為無償贈與行為之時點為
    95年5 月26日，故原告對被告之債權確係發生於被告等詐害
    行為之前，依最高法院62年度台上字第2609號判例見解，原
    告自得行使撤銷權。承前，本件被告己○○擔任訴外人悅嘉
    公司借款債務之連帶保證人，對債權人應負全部清償責任，
    在債務未受清償前，將其名下如附表所示之不動產無償贈與
    被告丙○○，顯已減少其一般財產，影響其清償全部債務之
    能力，致債權人之債權有履行不能或行使困難之情形，且被
    告己○○94年度所得僅37,251元，名下無其他財產，則被告
    間上開贈與之無償行為顯有害債權人之債權，按最高法院81
    年度台上字第207 號判決、45年度台上字第1426號判例、88
    年度台上字第1302號判決意旨，債權人自得依民法第244 條
    規定請求法院撤銷之，綜上所述，被告丙○○、己○○間贈
    與行為顯確係脫產卸責之無償贈與並已損害原告債權。
(四)、聲明：1.被告間就如附表所示之不動產所為無償贈與之債權
    行為，及登記原因為贈與所為不動產移轉登記之物權行為均
    應予撤銷。2.被告丙○○應將附表所示之不動產於95年5 月
    26 日 以夫妻贈與為原因所為之所有權移轉登記予以塗銷，
    回復登記為己○○所有。3.訴訟費用由被告等連帶負擔。
二、被告則以：
(一)、原告所出示之借據、授信約定書，其中約訂由被告擔任連帶
    保證人之部分應屬無效，因被告己○○為共同被告丙○○妻
    ，被告己○○未受教育，並不識字，且因年紀老邁，為恐將
    來不幸辭世後，未於生前適切分配遺產，爰於95年5 月25日
    以夫妻贈與之方式，將上開不動產以夫妻贈與方式移轉登記
    與共同被告丙○○，並由丙○○於95年7 月書立遺囑陳明上
    開不動產由其次子陳玫榕全部繼承，此為被告己○○無償贈
    與上開不動產於丙○○之主因。查被告己○○於贈與上開不
    動產與其夫時，適時並未負擔任何債務，原告所提之契約文
    件，被告己○○未曾見過，所述主債務人悅嘉公司及其法定
    代理人丁○○向原告借貸及被告己○○擔任上揭借貸之連帶
    保證人等情事，被告己○○均不知悉，原證一所示書證中被
    告之簽名及印文均亦非真正，被告擔任保證人之部分應屬無
    效，從而原告非被告之債權人，依法即無提起撤銷訴訟並請
    求塗銷被告與共同被告丙○○間上開不動產之無償贈與登記
    之權利，原告既主張被告己○○應依原證一所示之借據、授
    信約定書負連帶保證人責任，則依法原告對原證一上被告之
    簽名及印文之真正即應負舉證責任。
(二)、又縱原證一所示之書證為真正，認被告需負連帶保證之責任
    ，然被告無償贈與上開不動產之際，尚未害及原告之債權，
    原告之訴，與法不合；經查債權人之債權因債務人之行為，
    致有履行不能或困難之情形者，始應認為有害債權人之權利
    ，如債務人之行為於行為時，對債權人之債權受償並無任何
    影響者，則嗣後債權人應不得再行使撤銷權，撤銷債務人先
    前之法律行為，始為公允。按被告於95年5 月26日無償贈與
    上開不動產與其夫丙○○之際，主債務人（即悅嘉公司）仍
    依約付款，直至95年7 月22日主債務人未依約付款，原告債
    權始未獲履行，則被告己○○既於95年5 月26日無償移轉不
    動產在先，當無害及原告債權受償之虞，嗣候原告應不得再
    溯及的行使撤銷權，原告以被告行為有害其債權行使為由，
    提起撤銷之訴並請求塗銷登記事，應無理由。
三、兩造不爭執之事實：訴外人悅嘉公司於93年12月16日向原告
    借款100 萬元，至95年7 月22日未依約繳付款項，目前尚欠
    原告 500,226元。
四、經查，原告主張訴外人悅嘉公司向原告借款之事實，為兩造
    所不爭執，自堪信原告此部分之主張為真實；又原告主張訴
    外人悅嘉公司邀同被告己○○為系爭借款之連帶保證人，雖
    經被告否認並以前詞置辯，然此部分業經臺灣臺北地方法院
    95年度訴字第9772號民事判決確定應由訴外人悅嘉公司、丁○○、洪錄英及被告己○○連帶清償系爭借款，有上開民事
    判決暨確定證明書等件附卷為憑，是被告此部分之抗辯不足
    可採。
五、再查，本件兩造有爭執之點，除上開所述被告己○○為系爭
    借款之連帶保證人之外，另一則為原告是否得撤銷被告間無
    償贈與之行為。按債務人所為之無償行為，有害及債權者，
    債權人得聲請法院撤銷之，民法第244 條第1 項定有明文。
    次按債權人得依民法第244 條規定行使撤銷權，以其債權於
    債務人為詐害行為時，業已存在者為限（最高法院62年度台
    上字第2609號判例意旨參照），而債權人應保全之債務人責
    任財產，以債之關係成立時之狀態為準，債權發生當時之責
    任財產為債務人之信用基礎，因詐害行為當時，尚未存在之
    債權，無受詐害行為所妨害可言。是債權人所得撤銷之債務
    人詐害行為，以債權成立後所為者為限；債權如係成立於詐
    害行為以前，詐害行為當時，債務雖未屆清償期，債權人亦
    得行使撤銷權（最高法院88年度台上字第976 號判決意旨）
    ；又連帶債務人對於債權人應各負全部給付之責，是在債務
    未受清償前，連帶債務人中之一人所為之詐害行為，債權人
    自得對之依民法第244 條第1 項、第2 項規定撤銷之，至於
    其他連帶債務人有資力與否，在所不問（最高法院88 年 度
    台上字第1302號判決意旨參看）。而連帶保證係指保證人與
    主債務人負同一債務，對於債權人各負全部給付之責任而言
    ，此就民法第272 條第1 項規定連帶債務之文義參照觀之甚
    明（最高法院45年度台上字第1426號判例意旨），債權人自
    得依民法第273 條之規定，對於連帶債務人中之一人，或數
    人，或其全體，同時或先後請求全部或一部之給付。
六、本件被告己○○係訴外人悅嘉公司借款之連帶保證人，依民
    法第272 條、第273 條之規定，原告本得對主債務人或連帶
    保證人中一人，或數人，或其全體，同時或先後請求全部或
    一部之給付，故被告己○○對原告之債務本即存在，被告於
    95年5 月26日為本件無償贈與之物權登記行為時，確係原告
    之債務人，亦堪認定。又債權人是否得依民法第244 條行使
    撤銷權，係以其對被告有無債權為其要件，至該債權是否已
    屆清償期，在所不問，已如前述，故被告及主債務人悅嘉公
    司對原告之連帶債務是否屆清償期，對原告是否得主張民法
    第244 條之撤銷權，要無影響。次按連帶債務人對於債權人
    應各負全部給付之責，是在債務未受清償前，連帶債務人中
    之一人所為之詐害行為，債權人自得對之依民法第244 條第
    1 項、第2 項之規定撤銷之。查被告己○○將其所有之不動
    產無償贈與被告丙○○，顯已減少其一般財產，而被告己○○94年度所得僅37,251元，名下無其他財產，又被告己○○
    為上開無償贈與行為之期日為95年5 月26日，而主債務人於
    95 年7月22日旋即未依約付款，則被告間顯有詐害原告債權
    之意圖，綜上足證被告將己○○系爭如附表所示不動產贈與
    其夫即被告丙○○，確實有害及原告之債權。
七、從而，原告依據民法第244 條之規定，請求撤銷被告就不動
    產所為無償贈與之債權行為及物權行為，並請求被告丙○○
    塗銷所有權移轉登記，為有理由，應予准許。
八、因本案論證已臻明確，兩造其餘主張、陳述及所提之證據暨
    攻擊防禦方法，經本院斟酌後，均與本案判斷結果無影響，
    附此敘明。
九、結論：原告之訴為有理由，依民事訴訟法第85條第2 項，判
    決如主文。
中　　華　　民　　國　　96　　年　　5 　　月　　22　　日
                  民事第三庭    法　官　邱育佩
以上正本係照原本作成。
如對本判決上訴，須於判決送達後20日內向本院提出上訴狀。
中　　華　　民　　國　　96　　年　　5 　　月　　22　　日
                            書記官　王苑琦
